【裁判字號】    89,重訴,324
【裁判日期】    890911
【裁判案由】    返還不當得利
【裁判全文】
臺灣士林地方法院民事判決  八十九年度重訴字第三二四號
    原      告  大屯育樂開發股份有限公司
    法定代理人  黃三益
    訴訟代理人  陳和貴律師
                陳君慈律師
    被      告  甲○○                    住台北縣淡水鎮○○街○段六號
    訴訟代理人  顏本源律師
    被      告  乙○                      住台北市○○街二六二巷十三號三樓
右當事人間請求返還不當得利事件，本院判決如左：
    主    文
原告之訴及其假執行之聲請均駁回。
訴訟費用由原告負擔。
    事    實
甲、原告方面：
一、聲明：
  (一)被告甲○○應給付原告新台幣（下同）四百九十五萬八千七百八十九元及自起訴
    狀繕本送達之翌日起至清償日止按年息百分之五計算之利息。
  (二)被告乙○應給付原告一百二十九萬四千八百二十四元及自起訴狀繕本送達之翌日
    起至清償日止按年息百分之五計算之利息。
  (三)前二項請求，原告願供擔保，請准宣告假執行。
二、陳述：
  (一)被告甲○○，同訴外人張順明、張光輝於民國六十六年十二月十五日與原告簽訂
    土地買賣契約（下稱「系爭買賣契約」），嗣後拒不履行債務，經多年纏訟於八
    十四年經三審判決確定，被告應將買賣契約所約定中之七筆土地（下稱「系爭土
    地」）移轉登記予原告，嗣後經原告持確定判決依強制執行法第一百三十條之規
    定向台北縣政府地政局辦理系爭土地移轉登記，然要辦理移轉登記，於程序上須
    先繳納土地增值稅，而依土地稅法第五條第一項第一款之規定，納稅義務人應為
    被告而非原告，但原告為求儘速取得土地所有權，故先代墊如訴之聲明所述之土
    地增值稅，故原告並未受被告委任，亦無義務幫被告代為履行繳款義務，原告所
    為，顯已符合民法無因管理之構成要件，是依民法第一百七十六條之規定，原告
    對被告享有求償權，甚為顯然，再者，縱然原告所為違反被告明示或可得推知之
    意思，然依民法第一百七十四條之規定，原告係為被告盡公益上之義務，仍然有
    第一百七十六條之適用，原告請求被告支付上述款項，應有理由。
  (二)退一步言之，縱不符合無因管理之要件，然依照民法上不當得利之相關規定，被
    告因原告代為清償稅款而受有債務消滅之利益，而使原告遭受財產上的損害，且
    損害與得利間具有直接因果關係，顯然構成民法上之不當得利，是依民法第一百
    七十九條、第一百八十一條但書之規定，被告亦應償還原告上述代墊款，故原告
    之請求，應有理由。為此，訴請被告等應給付原告上述代墊款項及其遲延利息。
  (三)對被告甲○○陳述所為之答辯：
    1.土地增值稅義務之發生，係以辦理土地移轉登記時為準，因繳納土地增值稅為
      辦理移轉登記必備之程序。故並非如被告所陳稱：以契約第八條約定「本件不
      動產一切稅捐自民國六十七年上期起由甲方（原告）負擔」，而第十一條規定
      都市計劃內土地增值稅由乙方負擔，即可反面解釋當事人對於土地增值稅部分
      已有由原告負擔之約定云云，因如前所述增值稅義務係於辦理移轉登記時發生
      ，故本件有關土地增值稅部份之約定應僅限於第十一條而與第八條無涉，尤其
      自第八條之文義：本件不動產一切稅捐「自民國六十七年上期起」更可得知第
      八條所謂之稅捐與土地增值稅無關（增值稅義務於移轉登記時須一次履行完畢
      ，並無所謂上期下期之區別）。
    2.查本件買賣契約於訂立時並無任何土地係位於都市計劃區域之內，既係如此，
      為何會有第十一條（都市計劃內土地增值稅由乙方負擔）之約定？足見當事人
      訂約時亦明知土地增值稅係以移轉時而非以訂約時之土地狀況課稅，因預期日
      後土地移轉時系爭土地可能已變更為土地計劃內之土地，故而作此約定，是被
      告主張應以訂約時之土地狀況來判定土地增值稅由何方負擔，即無理由。況且
      ，探求當事人訂約時之真意，亦無變動土地稅法第五條第一項第一款納稅義務
      人為賣方之意，而是當事人預期於移轉登記時，若有土地被劃歸為都市計劃用
      地時，增值稅仍由乙方負擔以避免爭議，此由第十一條規定對於此點僅於（）
      內附加說明更可得到理解。由此可知，有關土地增值稅部份應由被告負擔無疑
      。
    3.退萬步言，縱認前述契約第十一條（都市計劃內土地增值稅由乙方負擔）之約
      定，係有別於土地稅法之規定之另行約定，而認依其反面解釋非都市計劃區內
      即由甲方（原告）負擔，惟本件在被告不履行債務，原告持確定之勝訴判決前
      往辦理移轉登記時，系爭土地係屬都市計劃區域內之土地，故依契約之約定亦
      應由被告負擔。
    4.本件增值稅本應由被告負擔，若被告依約履行移轉登記義務，則不致有本案發
      生，今被告不履行出賣人義務在先，使原告浪費勞力時間費用於訴訟程序，卻
      又不繳交土地增值稅在後，使原告又得起訴請求，如此又豈公平﹖
三、證據：提出系爭買賣契約書影本、最高法院八十五年度台上字第四九二號判決影
    本、台灣高等法院八十三年重上字第二六七號判決影本、台灣士林地方法院八十
    二年重字第八七號判決影本、台北縣政府稅捐稽徵處所開立之繳款書影本各一份
    、台北縣淡水鎮簡便行文表影本三份。
乙、被告甲○○方面：
一、聲明：駁回原告之訴及假執行之聲請。如受不利判決，願供擔保請准宣告免為假
    執行。
二、陳述：
  (一)被告依約並無繳納系爭土地增值稅之義務：
    本件爭執點在於被告是否負有繳納系爭土地增值稅之義務。依兩造於六十六年十
    二月十五日所簽訂之系爭買賣契約第八條約定「本件不動產一切稅捐自民國六十
    七年上期起由甲方（原告）負擔」，又於第十一條規定移轉登記所需費用即契稅
    鑑證費契約書印花稅登記規費等甲方負擔（都市計劃內土地增值稅由乙方負擔）
    ...... 」。易言之，被告僅對於都市計劃內土地始負繳納增值稅之義務，惟查
    系爭七筆土地於簽訂之不動產買賣契約時，均非屬所謂都市計劃土地，是被告依
    約並無繳納系爭土地增值稅之義務。
  (二)原告因可歸責於己之事由始於八十二年請求被告辦理所有權移轉登記：
    被告依前揭買賣契約第三條之約定，於六十六年十二月二十八日即將移轉登記所
    需文件交與原告，而原告因可歸責於己之事由，遲至八十二年始請求被告辦理系
    爭土地所有權移轉登記，同時，系爭土地亦於八十年間經台北縣政府公告為淡海
    新市鎮都市計劃土地，如據以請求被告負擔系爭增值稅四百九十五萬餘元，與買
    賣時一百餘萬元之價金，顯非相當，亦屬不公平，要無疑義。故本件之土地增值
    稅既約定由原告負擔，原告依無因管理及不當得利法律關係起訴請求被告給付系
    爭增值稅，自嫌未洽。
三、證據：系爭土地登記簿謄本影本七份。
丙：被告乙○方面：
    未於最後言詞辯論期日到場，據其前言詞辯論所為之聲明及陳述如左：
一、聲明：原告之訴駁回。
二、陳述：系爭土地為其父親所留下，其並未住在家裡，故不清楚，其亦無能力支付
    系爭土地增值稅。
    理    由
甲、程序方面：
    被告乙○受合法之通知，無正當理由，未於最後言詞辯論期日到場，核無民事訴
    訟法第三百八十六條各款所列情形，爰依原告聲請，由其一造辯論而為判決。
乙、實體方面：
一、本件原告起訴主張：被告甲○○，同訴外人張順明、張光輝於六十六年十二月十
    五日與原告簽訂系爭買賣契約，嗣後拒不履行債務，經多年纏訟於八十四年經三
    審判決確定，被告應將系爭土地移轉登記予原告，嗣後經原告持確定判決依強制
    執行法第一百三十條之規定向台北縣政府地政局辦理系爭土地移轉登記，然於程
    序上須先繳納土地增值稅，而依土地稅法第五條第一項第一款之規定，納稅義務
    人應為被告而非原告，但原告為求儘速取得土地所有權，故先代墊如訴之聲明所
    示之土地增值稅，惟原告並未受被告委任，亦無義務幫被告代為履行繳款義務，
    且被告因原告代為清償稅款而受有債務消滅之利益，而使原告遭受財產上之損害
    ，且損害與得利間具有直接因果關係，為此，依民法第一百七十六條關於無因管
    理之規定及同法第一百七十九條、第一百八十一條但書關於不當得利之規定，訴
    請被告應給付原告上述代墊之土地增值稅及其遲延利息云云。
二、被告甲○○則以：依兩造於六十六年十二月十五日所簽訂之系爭買賣契約第八條
    之約定，被告僅對都市計劃內土地始負繳納增值稅之義務，惟查系爭七筆土地於
    簽訂之不動產買賣契約時，均非屬都市計劃內土地，被告依約並無繳納系爭土地
    增值稅之義務，且被告依系爭買賣契約第三條之約定，於六十六年十二月廿八日
    即已將移轉登記所需文件交予原告，惟原告因可歸責於己之事由，遲至八十二年
    始請求被告辦理系爭土地所有權移轉登記，而系爭土地亦已於八十年間經台北縣
    政府公告為淡海新市鎮都市計劃內土地，如據以請求被告負擔系爭增值稅四百九
    十五萬餘元，與買賣時一百餘萬元之價金，顯非相當，亦不公平等語；被告乙○
    則以：系爭土地為其父親所留下，其不清楚，亦無能力支付系爭土地增值稅等語
    ，以資抗辯。
三、原告主張被告甲○○與被告乙○之繼承人張順明、訴外人張光輝於六十六年十二
    月十五日與原告簽訂系爭買賣契約，嗣後張順明已於七十一年五月卅日死亡，被
    告二人拒不履行債務，經多年纏訟於八十四年經三審判決被告二人應將系爭土地
    移轉登記予原告確定，嗣原告持確定判決向台北縣政府地政局辦理系爭土地移轉
    登記，並給付如訴之聲明所示之土地增值稅等事實，業據其提出與所述相符之系
    爭買賣契約書影本、最高法院八十五年度台上字第四九二號判決影本、台灣高等
    法院八十三年重上字第二六七號判決影本、台灣士林地方法院八十二年重字第八
    十七號判決影本、台北縣政府稅捐稽徵處所開立之繳款書影本各一份為證，並為
    被告所不爭執，堪認為真正。
四、原告主張其所繳納之本件土地增值稅應由被告負擔云云，惟為被告所否認，辯稱
    依系爭買賣契約之約定，應由原告負擔等語。是本件之爭點厥為移轉系爭土地所
    有權登記所需繳納之土地增值稅究應由何人負擔？經查：
  (一)按土地為買賣、交換、政府照價收買或徵收等有償方式之移轉，土地增值稅之納
    稅義務人應為原所有權人，土地稅法第五條第一項第一款、第二項固定有明文，
    惟基於私法自治及契約自由原則，買賣契約之當事人間，除上開稅捐法令之規定
    外，並非不得另行約定土地增值稅由買受人負擔或其他特定之負擔方式，是如買
    賣契約之當事人就土地增值稅之負擔另有約定者，自均應受該約定之拘束，合先
    敘明。
  (二)系爭買賣契約第十一條約定「移轉登記所需費用即契稅、鑑證費、契約書印花稅
    、登記規費等甲方（買受人即原告）負擔〔都市計劃內土地增值稅由乙方（出賣
    人即被告甲○○、被告乙○之被繼承人張順光及訴外人張光輝）負擔〕」等語，
    顯見系爭買賣契約之當事人間就移轉系爭土地之土地增值稅負擔已另有約定，亦
    即出賣人僅負擔都市計畫內土地之土地增值稅，至於都市計畫外土地之土地增值
    稅則由買受人負擔，是原告不論系爭買賣契約如何約定，即主張依土地稅法第五
    條第一款之規定，系爭土地移轉登記所需繳納之土地增值稅應由被告負擔云云，
    尚難遽信。而被告主張系爭七筆土地於系爭買賣契約簽訂時，原屬於非都市土地
    ，嗣於八十年十月十八日始經台北縣政府以八十北府地四字第三一九０００號函
    編定為淡海新市鎮都市計畫內土地之事實，則有其所提出與所述相符之系爭土地
    登記簿謄本在卷可稽，並為原告所不爭執，應堪認定。
  (三)另買賣雙方於系爭買賣契約第三條約定，第二次款於六十六年十二月廿八日乙方
    即出賣人應將移轉登記所需證件（即印鑑證明書各三份、戶籍謄本各三份、當期
    稅單一份、土地所有權狀，訂立公定買賣契約書等移轉書表並蓋章）交甲方即買
    受人，買受人再給付六十三萬二千四百元等語，顯見原告於給付第二期系爭土地
    買賣價金前，出賣人有先為交付移轉登記所需證件之義務。而稽之原告所提出之
    系爭買賣契約書上，亦註記出賣人已於六十六年十二月廿九日簽收買受人所交付
    第二次款之二張支票，足徵系爭土地出賣人業已於六十六年十二月廿九日或之前
    即已將移轉系爭土地所有權登記所需之證件交予買受人，此觀諸兩造於本院八十
    二年度重訴字第八七號不動產所有權移轉登記事件中，對於原告已取得系爭土地
    所有權狀一節均不爭執，且原告並曾提出其占有中之系爭土地所有權狀附卷尤明
    ，並為本院八十二年重字第八七號判決、台灣高等法院八十三年重上字第二六七
    號判決、最高法院八十五年度台上字第四九二號確定判決所認定之事實，自堪認
    為真正。
  (四)又買賣雙方於系爭買賣契約內，雖未明確約定移轉系爭土地所有權登記之期限，
    惟於第四條約定「本件移轉登記證件齊全即由甲方（即買受人）向有關機關辦理
    過戶手續」等語，而出賣人既已於六十六年十二月廿九日或之前即已將系爭土地
    所有權登記所需之證件交予買受人，且系爭土地於八十年十月十八日之前仍屬於
    非都市土地，均如前述，是買受人如依系爭買賣契約第四條之約定，於出賣人交
    付移轉登記所需證件後「即」向有關機關辦理系爭土地之所有權移轉登記，則因
    系爭土地係非都市土地，依系爭買賣契約第十一條之約定，土地增值稅應由買受
    人即原告負擔，出賣人無須負擔任何土地增值稅。是被告所辯移轉系爭土地所有
    權登記所需繳納之土地增值稅，依系爭買賣契約應由原告負擔之事實，尚非虛妄
    ，應堪採信。故原告嗣後繳交原應由其自行負擔之土地增值稅，並非代被告履行
    義務，被告亦未因此而受有何等利益，從而，原告基於民法無因管理及不當得利
    之法律關係，訴請被告二人給付其所繳納之土地增值稅，即屬無據，為無理由，
    應予駁回。原告既受敗訴之判決，其假執行之聲請，即失所附麗，應併予駁回。
  (五)至於買受人即原告於出賣人交付移轉登記所需證件後，既未即時依約履行其辦理
    所有權移轉登記之義務，亦未請求出賣人協同辦理系爭土地移轉登記，竟達十五
    年之久，其間被告乙○之被繼承人張順明已於七十一年五月卅一日死亡，系爭土
    地亦已於八十年十月十八日經編定為都市計畫內土地，其坐令土地增值稅額大幅
    提高後，始遲至八十二年間向被告二人起訴請求移轉系爭土地所有權登記，就系
    爭七筆土地部分雖獲勝訴判決確定（另二筆農地部分，因買受人無自耕能力，故
    該部分之買賣契約經確定判決認定為無效），惟因系爭土地已屬都市計畫內土地
    ，是其於持上開確定判決繳納系爭土地增值稅及辦理系爭土地所有權移轉登記後
    ，主張依系爭買賣契約第十一條「都市計畫內土地增值稅由乙方（即出賣人）負
    擔」之約定，並基於民法無因管理及不當得利之法律關係，訴請被告二人給付其
    所繳納之土地增值稅，實有悖於系爭買賣契約之本旨及誠實及信用之方法，尤非
    正當，附此敘明。
五、本件判決基礎已臻明確，兩造其餘之攻擊防禦方法及訴訟資料經本院斟酌後，核
    與判決不生影響，無一一論述之必要，併予敘明。
據上論結，本件原告之訴為無理由，依民事訴訟法第三百八十五條第一項前段、第七
十八條，判決如主文。
中      華      民      國    八十九    年      九      月     十一     日
                                        臺灣士林地方法院民事第二庭
~B法      官  張國勳
右為正本係照原本作成。
如對本判決上訴須於判決送達後廿日內向本院提出上訴狀。
中      華      民      國    八十九    年      九      月     十四     日
~B法院書記官  李汝婷


司法院資訊處製作；財團法人民間司法改革基金會備份。
